ACORDAO-COMPLETO-2541014

ACÓRDÃO 3635/2022 ATA 22/2022 - PRIMEIRA CÂMARA

VISTOS, relatados e discutidos estes autos de tomada de contas especial instaurada pelo Comando da 1ª Região Militar, em desfavor da Sra. Suely Oliveira de Albuquerque, em razão do recebimento de pagamentos indevidos, na condição de beneficiária do Soldado Valdomiro Lins de Albuquerque, acarretando dano ao Erário,
ACORDAM os Ministros do Tribunal de Contas da União, reunidos em sessão da Primeira Câmara, ante as razões expostas pelo Relator, em:
9.1. julgar irregulares as contas da Sra. Suely Oliveira de Albuquerque, nos termos dos arts. 1°, inciso I, 16, inciso III, alíneas "b" e "c", 19 e 23, inciso III, da Lei 8.443/1992;
9.2. condenar a responsável designada no subitem anterior ao pagamento das quantias abaixo relacionadas, com a incidência dos devidos encargos legais, calculados a partir das datas correspondentes até o efetivo recolhimento, na forma da legislação em vigor:
	Data de ocorrência
	Valor histórico (R$) 

	2/11/2014
	11.674,80

	2/12/2014
	1.533,82

	2/1/2015
	1.533,82

	2/2/2015
	1.533,82

	2/3/2015
	1.466,67

	2/4/2015
	1.659,11

	2/5/2015
	1.659,11

	2/6/2015
	1.659,11

	2/7/2015
	2.514,42

	2/8/2015
	1.659,11

	2/9/2015
	1.859,11

	2/10/2015
	1.659,11

	2/11/2015
	1.859,11

	2/12/2015
	2.514,32

	2/1/2016
	1.659,11

	2/2/2016
	1.659,11

	2/3/2016
	1.659,11

	2/4/2016
	1.659,11

	2/5/2016
	1.659,11

	2/6/2016
	1.659,11

	2/7/2016
	2.524,32

	2/8/2016
	1.659,11

	2/9/2016
	1.750,25

	2/10/2016
	1.750,25

	2/11/2016
	1.750,25

	2/12/2016
	2.699,42

	2/1/2017
	1.750,25

	2/2/2017
	1.870,65

	2/3/2017
	1.870,65

	2/4/2017
	1.870,65

	2/5/2017
	1.870,65

	2/6/2017
	1.870,65

	2/7/2017
	2.854,90

	2/8/2017
	1.870,65

	2/9/2017
	1.870,65

	2/10/2017
	1.870,65

	2/11/2017
	1.870,65

	2/12/2017
	935,33

	2/1/2018
	935,33

	2/2/2018
	1.008,18

	2/3/2018
	1.008,18

	2/4/2018
	1.008,18

	2/5/2018
	1.008,18

	2/6/2018
	1.008,18

	2/7/2018
	1.008,18

	2/8/2018
	1.008,18

	2/9/2018
	1.008,18

	2/10/2018
	1.008,18

	2/11/2018
	1.008,18

	2/12/2018
	1.008,18

	2/1/2019
	1.008,18

	2/2/2019
	1.075,98

	2/3/2019
	1.075,98

	2/4/2019
	1.075,98

	2/5/2019
	1.075,98

	2/6/2019
	1.075,98

	2/7/2019
	1.630,60

	2/8/2019
	1.075,98

	2/9/2019
	1.075,98

	2/10/2019
	1.075,98

	2/11/2019
	1.075,98

9.3. fixar o prazo de 15 (quinze) dias, a contar da data da notificação, para que a responsável comprove, perante o Tribunal, o recolhimento das referidas quantias aos cofres do Tesouro Nacional, nos termos do art. 23, inciso III, alínea "a", da Lei 8.443/1992 c/c o art. 214, inciso III, alínea "a", do Regimento Interno do TCU (RI/TCU) ;
9.4. autorizar a cobrança judicial da dívida, caso não atendida a notificação, nos termos do art. 28, inciso II, da Lei 8.443/1992;
9.5. autorizar, desde já, caso venha a ser solicitado, o parcelamento da dívida em até 36 (trinta e seis) parcelas mensais e consecutivas, nos termos do art. 217 do RI/TCU, com a incidência sobre cada parcela dos devidos encargos legais até o efetivo pagamento, esclarecendo que a falta de pagamento de qualquer parcela importará no vencimento antecipado do saldo devedor (§ 2º do art. 217 do RI/TCU) ;
9.6. dar ciência deste acórdão à responsável e ao Comando da 1ª Região Militar.

Tomada de contas especial instaurada pelo Comando da 1ª Região Militar, em desfavor de Suely Oliveira de Albuquerque, em razão do recebimento de pagamentos indevidos, na condição de beneficiária do Soldado Valdomiro Lins de Albuquerque, acarretando dano ao Erário.

Primeira Câmara

Comando da 1ª Região Militar.

3. Responsável: Suely Oliveira de Albuquerque (XXX.380.927-XX).

13.1. Ministros presentes: Vital do Rêgo (na Presidência) e Benjamin Zymler (Relator).
13.2. Ministro-Substituto convocado: Augusto Sherman Cavalcanti.

BENJAMIN ZYMLER

Cuidam os autos de tomada de contas especial instaurada pelo Comando da 1ª Região Militar, em desfavor da Sra. Suely Oliveira de Albuquerque, em razão do recebimento de pagamentos indevidos, na condição de beneficiária do Soldado Valdomiro Lins de Albuquerque, acarretando dano ao Erário.
2.		O fundamento para a instauração do presente feito, conforme consignado na matriz de responsabilização elaborada pelo tomador de contas, foi a constatação da seguinte ocorrência: 
"Foram apontadas irregularidades em relação aos fatos apurados pela Sindicância, instaurada pela Portaria Nº14-Sind-S5-12-Asse Ap As.Jurd/1ªRM, de 22 de janeiro de 2019 (peça Nº15) , referentes a pagamentos indevidos à Senhora Suely Oliveira de Albuquerque, na condição de beneficiária do Soldado Valdomiro Lins de Albuquerque (falecido em 07 de abril de 2013) , em virtude da mesma ter constituído Pensão Militar quando já encontrava-se em união estável, contrariando o disposto no inciso V do artigo 7º da Lei 3765/1960."
3.	No relatório do tomador de contas, concluiu-se que o prejuízo importaria no valor original de R$ 103.597,94, imputando-se a responsabilidade à Sra. Suely Oliveira de Albuquerque, na condição de beneficiária.
4.	Submetidos os autos a esta Corte de Contas, determinei, por meio de despacho, a citação da referida responsável, para que apresentasse alegações de defesa e/ou recolhesse o débito, em face irregularidade indicada a seguir:
"recebimento de pensão por parte da Sra. Suely Oliveira de Albuquerque, no período de 10/2014 a 10/2019, na condição de beneficiária do Soldado Valdomiro Lins de Albuquerque (falecido em 7/4/2013) , à qual não tinha direito, em virtude de a mesma ter constituído Pensão Militar quando já se encontrava em união estável, contrariando o disposto no inciso V do artigo 7º da Lei 3765/1960."
5.	Cumprida a medida processual, a beneficiária permaneceu silente. 
6.	Nesse cenário, a SecexTCE deu seguimento ao processo, na forma da instrução transcrita parcialmente a seguir:
"Da validade das notificações:
17.		Preliminarmente, cumpre tecer breves considerações sobre a forma como são realizadas as comunicações processuais no TCU. A esse respeito, destacam-se o art. 179, do Regimento Interno do TCU (Resolução 155, de 4/12/2002) e o art. 4º, inciso III, § 1º, da Resolução TCU 170, de 30 de junho de 2004, in verbis:
[...]
18.		Bem se vê, portanto, que a validade da citação via postal não depende de que o aviso de recebimento seja assinado pelo próprio destinatário da comunicação, o que dispensa, no caso em tela, a entrega do AR em "mãos próprias". A exigência da norma é no sentido de o Tribunal verificar se a correspondência foi entregue no endereço correto, residindo aqui a necessidade de certeza inequívoca. 
19.		Não é outra a orientação da jurisprudência do TCU, conforme se verifica dos julgados a seguir transcritos:
'São válidas as comunicações processuais entregues, mediante carta registrada, no endereço correto do responsável, não havendo necessidade de que o recebimento seja feito por ele próprio (Acórdão 3648/2013-TCU-Segunda Câmara, Relator José Jorge) ;
É prescindível a entrega pessoal das comunicações pelo TCU, razão pela qual não há necessidade de que o aviso de recebimento seja assinado pelo próprio destinatário. Entregando se a correspondência no endereço correto do destinatário, presume-se o recebimento da citação. (Acórdão 1019/2008-TCU-Plenário, Relator Benjamin Zymler) ;
As comunicações do TCU, inclusive as citações, deverão ser realizadas mediante Aviso de Recebimento - AR, via Empresa Brasileira de Correios e Telégrafos, bastando para sua validade que se demonstre que a correspondência foi entregue no endereço correto. (Acórdão 1526/2007-TCU-Plenário, Relator Aroldo Cedraz) .'
20.	A validade do critério de comunicação processual do TCU foi referendada pelo Supremo Tribunal Federal, nos termos do julgamento do MS-AgR 25.816/DF, por meio do qual se afirmou a desnecessidade da ciência pessoal do interessado, entendendo-se suficiente a comprovação da entrega do "AR" no endereço do destinatário:
'Ementa: agravo regimental. Mandado de segurança. Desnecessidade de intimação pessoal das decisões do tribunal de contas da união. art. 179 do regimento interno do TCU. Intimação do ato impugnado por carta registrada, iniciado o prazo do art. 18 da lei nº 1.533/51 da data constante do aviso de recebimento. Decadência reconhecida. Agravo improvido.
O envio de carta registrada com aviso de recebimento está expressamente enumerado entre os meios de comunicação de que dispõe o Tribunal de Contas da União para proceder às suas intimações.
O inciso II do art. 179 do Regimento Interno do TCU é claro ao exigir apenas a comprovação da entrega no endereço do destinatário, bastando o aviso de recebimento simples.' 
Da revelia da responsável Suely Oliveira de Albuquerque
21.	No caso vertente, a citação da responsável (Suely Oliveira de Albuquerque) se deu em endereços provenientes de pesquisas de endereços realizadas pelo TCU (vide parágrafos acima) , porquanto, devido ao insucesso de realizar a citação em endereços constantes na base de dados da Receita custodiada pelo TCU, buscou-se a notificação em endereços provenientes das bases de dados públicas custodiadas pelo TCU (TSE e Renach) e das bases de dados do próprio TCU. A entrega dos ofícios citatórios nesses endereços ficou comprovada conforme detalhamento a seguir:
21.1.	Suely Oliveira de Albuquerque, ofício 1451/2022 - Seproc (peça 85) , origem no sistema da Receita Federal e ofício 1452/2022 - Seproc (peça 84) , origem nos sistemas corporativos do TCU, conforme ARs nas peças 86 e 87.
22.	Nos processos do TCU, a revelia não leva à presunção de que seriam verdadeiras todas as imputações levantadas contra os responsáveis, diferentemente do que ocorre no processo civil, em que a revelia do réu opera a presunção da verdade dos fatos narrados pelo autor (Acórdão 1009/2018-TCU-Plenário, Relator Bruno Dantas; 2369/2013-TCU-Plenário, Relator Benjamin Zymler e 2449/2013-TCU-Plenário, Relator Benjamin Zymler) . Dessa forma, a avaliação da responsabilidade do agente não pode prescindir da prova existente no processo ou para ele carreada. 
23.	Ao não apresentar sua defesa, a responsável deixou de produzir prova da regular aplicação dos recursos sob sua responsabilidade, em afronta às normas que impõem aos gestores públicos a obrigação legal de, sempre que demandados pelos órgãos de controle, apresentar os documentos que demonstrem a correta utilização das verbas públicas, a exemplo do contido no art. 93 do Decreto-Lei 200/1967: "Quem quer que utilize dinheiros públicos terá de justificar seu bom e regular emprego na conformidade das leis, regulamentos e normas emanadas das autoridades administrativas competentes." 
24.	Mesmo as alegações de defesa não sendo apresentadas, considerando o princípio da verdade real que rege esta Corte, procurou-se buscar, em manifestações da responsável na fase interna desta Tomada de Contas Especial, se havia algum argumento que pudesse ser aproveitado a seu favor. Contudo, os argumentos apresentados na fase interna (peças 24, 27, 35 e 37) não elidem as irregularidades apontadas.
25.	De acordo com o art. 71, inciso, II, segunda parte, da Constituição Federal/1988, o tribunal julgará as contas de qualquer pessoa física ou jurídica, pública ou privada, que der causa a perda, extravio ou outra irregularidade de que resulte prejuízo ao erário público. Por sua vez, segundo os arts. 876, 884 e 927 da Lei 10.406/2002, todo aquele que recebeu o que não lhe era devido fica obrigado a restituir. 
26.	No caso em tela, conforme apurado na sindicância objeto da Portaria 14-Sind-S5-12-Asse Ap As.Jurd/1ªRM, de 22/1/2019 (peça 15) , a responsável solicitou a constituição de pensão militar e recebeu os valores dela decorrentes, embora já estivesse em situação de união estável, contrariando o disposto no inciso V do artigo 7º da Lei 3765/1960.
27.	Portanto, a Sra. Suely Oliveira de Albuquerque (CPF XXX.380.927-XX) deve devolver os valores das remunerações que recebeu indevidamente.
Avaliação da boa-fé
28.	De acordo com a Súmula TCU 249, é dispensada a reposição de importâncias indevidamente percebidas, de boa-fé, por servidores ativos e inativos, e pensionistas, em virtude de erro escusável de interpretação de lei por parte do órgão/entidade, ou por parte de autoridade legalmente investida em função de orientação e supervisão, à vista da presunção de legalidade do ato administrativo e do caráter alimentar das parcelas salariais.
29.	Aprofundando mais no assunto, o Acórdão 3748/2017-TCU-Segunda Câmara (Relator Augusto Nardes) assim detalhou as condições para a referida dispensa:
'A reposição ao erário somente pode ser dispensada quando verificadas cumulativamente as seguintes condições: a) presença de boa-fé do servidor; b) ausência, por parte do servidor, de influência ou interferência para a concessão da vantagem impugnada; c) existência de dúvida plausível sobre a interpretação, a validade ou a incidência da norma infringida, no momento da edição do ato que autorizou o pagamento da vantagem impugnada; e d) interpretação razoável, embora errônea, da lei pela Administração. Quando não estiverem atendidas todas essas condições ou, ainda, quando os pagamentos forem decorrentes de erro operacional da Administração, a reposição é obrigatória, na forma dos arts. 46 e 47 da Lei 8.112/1990.'
30.	No caso em exame, não se verifica a ocorrência boa-fé e, portanto, não é o caso de dispensa da cobrança do débito, eis que, consoante disposto acima, a responsável pleiteou pensão sem que tivesse mais direito ao benefício, induzindo a Administração a erro e, dessa forma, influenciando no pagamento indevido da pensão.
31.	Em se tratando de processo em que a parte interessada não se manifestou acerca das irregularidades imputadas, não há elementos para que se possa efetivamente aferir e reconhecer a ocorrência de boa-fé na conduta da responsável, podendo este Tribunal, desde logo, proferir o julgamento de mérito pela irregularidade das contas, conforme os termos dos §§ 2º e 6º do art. 202 do Regimento Interno do TCU. (Acórdão 2064/2011-TCU-Primeira Câmara (Relator Ubiratan Aguiar) , 6.182/2011-TCU-1ª Câmara (Relator Weber de Oliveira) , 4.072/2010-TCU-1ª Câmara (Relator Valmir Campelo) , 1.189/2009-TCU-1ª Câmara (Relator Marcos Bemquerer) , 731/2008-TCU-Plenário (Relator Aroldo Cedraz) .
32.	Dessa forma, a responsável Suely Oliveira de Albuquerque deve ser considerada revel, nos termos do art. 12, § 3º, da Lei 8.443/1992, devendo as contas serem julgadas irregulares, condenando-a ao débito apurado e aplicando-lhe a multa prevista no art. 57 da Lei 8.443/1992.
Prescrição da Pretensão Punitiva
33.		Vale ressaltar que a pretensão punitiva do TCU, conforme Acórdão 1441/2016-TCU-Plenário, Relator Benjamin Zymler, que uniformizou a jurisprudência acerca dessa questão, subordina-se ao prazo geral de prescrição indicado no art. 205 do Código Civil, que é de dez anos, contado da data de ocorrência da irregularidade sancionada, nos termos do art. 189 do Código Civil, sendo este prazo interrompido pelo ato que ordenar a citação, a audiência ou a oitiva da responsável.
34.	No caso em exame, não ocorreu a prescrição, uma vez que a irregularidade sancionada ocorreu em 2/11/2019, e o ato de ordenação da citação ocorreu em 17/1/2022.
CONCLUSÃO
35.	Em face da análise promovida na seção "Exame Técnico", verifica-se que a responsável Suely Oliveira de Albuquerque não logrou comprovar a boa e regular aplicação dos recursos; instada a se manifestar, optou pelo silêncio, configurando a revelia, nos termos do § 3º, do art. 12, da Lei 8.443/1992. Ademais, inexistem nos autos elementos que demonstrem a boa-fé da responsável ou a ocorrência de outras excludentes de culpabilidade.
36.	Verifica-se também que não houve a prescrição da pretensão punitiva, conforme análise já realizada.
37.	Tendo em vista que não constam dos autos elementos que permitam reconhecer a boa-fé da responsável, sugere-se que as suas contas sejam julgadas irregulares, nos termos do art. 202, § 6º, do Regimento Interno do TCU, com a imputação do débito atualizado monetariamente e acrescido de juros de mora, nos termos do art. 202, § 1º do Regimento Interno do TCU, descontado o valor eventualmente recolhido, com a aplicação da multa prevista no art. 57 da Lei 8.443/1992.
38.	Por fim, como não houve elementos que pudessem modificar o entendimento acerca das irregularidades em apuração, mantém-se a matriz de responsabilização presente na peça 77.
PROPOSTA DE ENCAMINHAMENTO
39.	Diante do exposto, submetemos os autos à consideração superior, propondo ao Tribunal:
a)	considerar revel a responsável Suely Oliveira de Albuquerque (CPF: XXX.380.927-XX) , para todos os efeitos, dando-se prosseguimento ao processo, com fulcro no art. 12, § 3º, da Lei 8.443/1992; 
b)	julgar irregulares, nos termos dos arts. 1º, inciso I, 16, inciso III, alíneas b e c, da Lei 8.443/1992, c/c os arts. 19 e 23, inciso III, da mesma Lei, as contas da responsável Suely Oliveira de Albuquerque (CPF: XXX.380.927-XX) , condenando-a ao pagamento das importâncias a seguir especificadas, atualizadas monetariamente e acrescidas dos juros de mora, calculadas a partir das datas discriminadas até a data da efetiva quitação do débito, fixando-lhe o prazo de quinze dias, para que comprove, perante o Tribunal, o recolhimento das referidas quantias aos cofres do Tesouro Nacional, nos termos do art. 23, inciso III, alínea "a", da citada lei, c/c o art. 214, inciso III, alínea "a", do Regimento Interno do TCU.  
Relação de Débitos
	Data de ocorrência
	Valor histórico (R$) 

	2/11/2014
	11.674,80

	2/12/2014
	1.533,82

	2/1/2015
	1.533,82

	2/2/2015
	1.533,82

	2/3/2015
	1.466,67

	2/4/2015
	1.659,11

	2/5/2015
	1.659,11

	2/6/2015
	1.659,11

	2/7/2015
	2.514,42

	2/8/2015
	1.659,11

	2/9/2015
	1.859,11

	2/10/2015
	1.659,11

	2/11/2015
	1.859,11

	2/12/2015
	2.514,32

	2/1/2016
	1.659,11

	2/2/2016
	1.659,11

	2/3/2016
	1.659,11

	2/4/2016
	1.659,11

	2/5/2016
	1.659,11

	2/6/2016
	1.659,11

	2/7/2016
	2.524,32

	2/8/2016
	1.659,11

	2/9/2016
	1.750,25

	2/10/2016
	1.750,25

	2/11/2016
	1.750,25

	2/12/2016
	2.699,42

	2/1/2017
	1.750,25

	2/2/2017
	1.870,65

	2/3/2017
	1.870,65

	2/4/2017
	1.870,65

	2/5/2017
	1.870,65

	2/6/2017
	1.870,65

	2/7/2017
	2.854,90

	2/8/2017
	1.870,65

	2/9/2017
	1.870,65

	2/10/2017
	1.870,65

	2/11/2017
	1.870,65

	2/12/2017
	935,33

	2/1/2018
	935,33

	2/2/2018
	1.008,18

	2/3/2018
	1.008,18

	2/4/2018
	1.008,18

	2/5/2018
	1.008,18

	2/6/2018
	1.008,18

	2/7/2018
	1.008,18

	2/8/2018
	1.008,18

	2/9/2018
	1.008,18

	2/10/2018
	1.008,18

	2/11/2018
	1.008,18

	2/12/2018
	1.008,18

	2/1/2019
	1.008,18

	2/2/2019
	1.075,98

	2/3/2019
	1.075,98

	2/4/2019
	1.075,98

	2/5/2019
	1.075,98

	2/6/2019
	1.075,98

	2/7/2019
	1.630,60

	2/8/2019
	1.075,98

	2/9/2019
	1.075,98

	2/10/2019
	1.075,98

	2/11/2019
	1.075,98

Valor atualizado do débito (com juros) em 14/3/2022: R$ 139.530,25.
c)	aplicar à responsável Suely Oliveira de Albuquerque (CPF: XXX.380.927-XX) a multa prevista no art. 57 da Lei 8.443/1992 c/c o art. 267 do Regimento Interno do TCU, fixando-lhe o prazo de quinze dias, a contar da notificação, para que comprove, perante o Tribunal (art. 214, III, alínea "a", do Regimento Interno do TCU) , o recolhimento da dívida aos cofres do Tesouro Nacional, atualizada monetariamente desde a data do acórdão proferido por este Tribunal até a data do efetivo recolhimento, se paga após o vencimento, na forma da legislação em vigor;
d)		autorizar, desde logo, a cobrança judicial das dívidas, caso não atendida a notificação, na forma do disposto no art. 28, inciso II, da Lei 8.443/1992;
e)	autorizar também, desde logo, se requerido, com fundamento no art. 26 da Lei 8.443, de 1992, c/c o art. 217, §1º do Regimento Interno do TCU, o parcelamento das dívidas em até 36 parcelas, incidindo, sobre cada parcela, corrigida monetariamente, os correspondentes acréscimos legais, fixando-lhe o prazo de quinze dias, a contar do recebimento da notificação, para comprovar, perante o Tribunal, o recolhimento da primeira parcela, e de trinta dias, a contar da parcela anterior, para comprovar os recolhimentos das demais parcelas, devendo incidir, sobre cada valor mensal, atualizado monetariamente, os juros de mora devidos, no caso do débito, na forma prevista na legislação em vigor, alertando a responsável de que a falta de comprovação do recolhimento de qualquer parcela importará o vencimento antecipado do saldo devedor, nos termos do § 2º do art. 217 do Regimento Interno deste Tribunal; 
f)	enviar cópia do Acórdão a ser prolatado à Procuradoria da República no Estado do RJ, nos termos do § 3º do art. 16 da Lei 8.443/1992, c/c o § 7º do art. 209 do Regimento Interno do TCU, para adoção das medidas cabíveis; e
g)	enviar cópia do Acórdão que vier a ser proferido ao Comando da 1ª Região Militar e ao responsável, para ciência;
h)	informar à Procuradoria da República no Estado do RJ, ao Comando da 1ª Região Militar e à responsável que a presente deliberação, acompanhada do Relatório e do Voto que a fundamenta, está disponível para a consulta no endereço www.tcu.gov.br/acordaos, além de esclarecer que, caso requerido, o TCU poderá fornecer sem custos as correspondentes cópias, de forma impressa; e
i)	informar à Procuradoria da República no Estado do RJ que, nos termos do parágrafo único do artigo 62 da Resolução TCU 259/2014, os procuradores e membros do Ministério Público credenciados nesta Corte de Contas podem acessar os presentes autos de forma eletrônica e automática, ressalvados apenas os casos de eventuais peças classificadas como sigilosas pelo Tribunal, as quais requerem solicitação formal."
7.	O corpo diretivo da unidade técnica aquiesceu à aludida proposta.
8.	O Ministério Público junto ao TCU anuiu ao referido encaminhamento, tendo registrado, ainda, que, após consultar os sistemas e-Pessoal e Sisac, identificou que os atos registrados sob o CPF da responsável, 3696/2017 e SISAC-10003401-08-2015-000436-9, foram cancelados.
	É o relatório.

não há.

Procurador Rodrigo Medeiros de Lima.

TOMADA DE CONTAS ESPECIAL. RECEBIMENTO DE PAGAMENTOS INDEVIDOS POR BENEFICIÁRIA DE PENSÃO MILITAR. FRONTAL VIOLAÇÃO DA LEI. CITAÇÃO. REVELIA. CONTAS IRREGULARES, COM IMPUTAÇÃO DE DÉBITO.

TOMADA DE CONTAS ESPECIAL (TCE)

Secretaria de Controle Externo de Tomada de Contas Especial (SecexTCE).

Cuidam os autos de tomada de contas especial instaurada pelo Comando da 1ª Região Militar, em desfavor da Sra. Suely Oliveira de Albuquerque, em razão do recebimento de pagamentos indevidos, na condição de beneficiária do Soldado Valdomiro Lins de Albuquerque, acarretando dano ao Erário.
2.		O fundamento para a instauração do presente feito, conforme consignado na matriz de responsabilização elaborada pelo tomador de contas, foi a constatação da seguinte ocorrência: 
"Foram apontadas irregularidades em relação aos fatos apurados pela Sindicância, instaurada pela Portaria Nº14-Sind-S5-12-Asse Ap As.Jurd/1ªRM, de 22 de janeiro de 2019 (peça Nº15) , referentes a pagamentos indevidos à Senhora Suely Oliveira de Albuquerque, na condição de beneficiária do Soldado Valdomiro Lins de Albuquerque (falecido em 07 de abril de 2013) , em virtude da mesma ter constituído Pensão Militar quando já encontrava-se em união estável, contrariando o disposto no inciso V do artigo 7º da Lei 3765/1960."
3.	No relatório do tomador de contas, concluiu-se que o prejuízo importaria no valor original de R$ 103.597,94, imputando-se a responsabilidade à Sra. Suely Oliveira de Albuquerque, na condição de beneficiária.
4.	Submetidos os autos a esta Corte de Contas, determinei, por meio de despacho a citação da referida responsável, para que apresentasse alegações de defesa e/ou recolhesse o débito, em face irregularidade indicada a seguir:
"recebimento de pensão por parte da Sra. Suely Oliveira de Albuquerque, no período de 10/2014 a 10/2019, na condição de beneficiária do Soldado Valdomiro Lins de Albuquerque (falecido em 7/4/2013) , à qual não tinha direito, em virtude de a mesma ter constituído Pensão Militar quando já se encontrava em união estável, contrariando o disposto no inciso V do artigo 7º da Lei 3765/1960."
5.	Cumprida a medida processual, a beneficiária permaneceu silente. 
6.	Nesse cenário, a SecexTCE deu seguimento ao processo e, diante da assente ilegalidade da instituição e recebimento dos valores referentes à pensão militar pela Sra. Suely Oliveira de Albuquerque, propôs que as suas contas fossem julgadas irregulares, com a imputação do débito pelo qual foi citada e a condenação em multa, nos termos do art. 57 da Lei 8.443/1992.
7.	O corpo diretivo da unidade técnica e o Ministério Público junto ao TCU aquiesceram ao aludido encaminhamento.
8.	Feito esse necessário resumo, passo a decidir.
9.	Conforme apurado no relatório de sindicância, a mencionada responsável teve deferido pedido para recebimento de pensão militar em 2014, instituída em razão do falecimento de seu irmão, Sr. Valdomiro Lins de Albuquerque, na condição de soldado, a despeito de ela viver, à época, em união estável. 
10.	Tal fato foi declarado pela própria beneficiária, em inquirição realizada perante o sindicante, o que motivou a suspensão e o cancelamento dos benefícios, em novembro de 2019.
11.	 Isso implica dizer que pensão militar em exame foi recebida em frontal violação ao art. 7º, inciso V, da Lei 3.765, de 4 de maio de 1960, cuja redação, à época, era no seguinte sentido:
"Art. 7º A pensão militar defere-se na seguinte ordem:
[...]
V - às irmãs germanas e consangüíneas, solteiras, viúvas ou desquitadas, bem como aos irmãos menores mantidos pelo contribuinte, ou maiores interditos ou inválidos;"  (grifos acrescidos) .
12.	Sendo assim, diante dos elementos acostados nos autos e a falta de defesa da responsável, não há outro caminho a não ser julgar irregulares as contas da Sra. Suely Oliveira de Albuquerque, imputando-lhe o débito indicado no relatório que antecede este voto.
13.	Com relação à imputação de sanção, o relatório de sindicância registrou "[...] que não há uma declaração específica referente ao estado civil das sindicadas". Segundo o aludido documento, a informação acerca do estado civil da beneficiária somente consta da Ficha Cadastro da pensionista, tendo sido registrada a condição de "solteira".
14.	Dessa forma, não há elementos nos autos aptos a concluir que a responsável prestou informações falsas quanto ao seu estado civil e, assim, contribuiu, de modo intencional, para a constituição e o recebimento indevido da pensão militar. 
15.	É possível, embora também não esteja provado, que a instituição da pensão tenha decorrido de desconhecimento da requerente e de erro do setor responsável, o qual não providenciou o saneamento dos autos, à época, com vistas à perquirição do estado civil da peticionária.  
16.	Embora ninguém possa se escusar de cumprir a lei, alegando que não a conhece, compreendo que, em situações do tipo, é possível dispensar a aplicação da multa, ainda mais se for considerada a natureza civil do dano causado ao Erário e o comportamento post factum da requerente, visto que ela admitiu, em seu depoimento perante o sindicante, que estava em relação estável há mais de nove anos.
17.	Sendo assim, julgo pertinente deixar de aplicar a multa do art. 57 da Lei 8.443/1992. 
18.	Diante de todo o exposto, VOTO por que seja adotada a deliberação que ora submeto a este Colegiado.
TCU, Sala das Sessões, em 5 de julho de 2022.
BENJAMIN ZYMLER 
Relator